【裁判字號】    97,台上,127
【裁判日期】    970124
【裁判案由】    返還借款
【裁判全文】
最高法院民事判決              九十七年度台上字第一二七號
上  訴  人  甲○○
                    號4樓
訴訟代理人  粘舜權律師
            吳茂榕律師
被 上訴 人  乙○○
訴訟代理人  劉永培律師
上列當事人間請求返還借款事件，上訴人對於中華民國九十六年
七月四日台灣高等法院第二審判決（九十六年度上字第二五二號
），提起上訴，本院判決如下：
    主  文
上訴駁回。
第三審訴訟費用由上訴人負擔。
    理  由
本件上訴人主張：兩造係夫妻關係，被上訴人先後於民國八十七
年七月十二日、八十九年五月十九日及八十九年五月二十四日，
分別向伊借款新台幣（下同）五十萬元、四十萬元及一百四十萬
元，共計二百三十萬元，並於借款時分別交付：編號、票號CA
0000000、發票日為九十年五月十二日、面額五十萬元，
編號、票號CA0000000、發票日為九十年五月十九日、
面額四十萬元，編號、票號CA0000000、發票日為九十
年五月二十四日、面額為一百四十萬元，付款人均為中國國際商
業銀行大安分行、發票人均係乙樂食品股份有限公司（下稱乙樂
公司）之支票三紙。且於八十九年五月二十四日第三次借款時，
書立借據一紙，伊因之將一百四十萬元匯入被上訴人指定之亞太
銀行斗六分行第0000000000000帳號、戶名好涼食
品股份有限公司（下稱好涼公司）帳戶內。詎清償期屆至，伊提
示該三紙票據，竟均遭退票，爰依消費借貸之法律關係為請求等
情，求為命被上訴人給付伊二百三十萬元及自起訴狀繕本送達翌
日起至清償日止按年息百分之五計算利息之判決。
被上訴人則以：伊並未向上訴人借款，上訴人所提之上開票據係
上訴人與好涼公司、乙樂公司間之金錢往來，與伊無涉；至於一
百四十萬元借據，伊係受上訴人脅迫所書立，與上訴人間並無任
何借貸關係存在等語，資為抗辯。
原審審理結果以：上訴人取得如其所主張編號、、之支票
三張，並均於提示遭退票；上訴人於八十九年五月二十四日將一
百四十萬元匯入好涼公司設於亞太銀行斗六分行開設之第000
0000000000號帳戶；被上訴人於八十九年五月二十四
日書立向上訴人借款一百四十萬元之借據等情，為兩造所不爭執
。次按稱消費借貸者，謂當事人一方移轉金錢或其他代替物之所
有權於他方，而約定他方以種類、品質、數量相同之物返還之契
約，民法第四百七十四條第一項定有明文。是當事人主張有金錢
借貸關係存在，須就其發生所須具備之特別要件即金錢之交付及
借貸意思表示互相一致負舉證之責任，若僅證明其一，尚不能認
為有金錢借貸關係存在。再者，支票為無因證券，交付票據之原
因甚多，或為贈與、或為買賣、或為確保當事人間已存在之法律
關係、或為消滅已存在之法律關係，非僅囿於金錢借貸一端而已
，故除別有證據外，僅為支票之簽發、授受或轉讓，仍不足以證
明其原因事實。上訴人主張被上訴人先後於前開時日，分別向其
借款五十萬元、四十萬元及一百四十萬元等情，雖據提出編號
、、所示之支票為憑，惟依編號、、支票所載，其發
票人均係乙樂公司，並非被上訴人，此有該等支票可憑，且支票
屬無因證券，交付票據之原因甚多，非僅囿於金錢借貸一端而已
，單純支票之授受或轉讓，不能推斷兩造間已有借貸意思表示之
一致。另證人即被上訴人之妹曾麗鈺於第一審證稱：伊是在英泉
公司上班，乙樂與好涼是英泉旗下的公司，伊在總公司擔任公關
，但伊不經手錢，伊和被上訴人說總公司要投資，被上訴人就和
上訴人說，上訴人有意願，上訴人就有投資，拿了錢給好涼公司
，這筆錢是上訴人借給好涼公司的，利息部分也是總公司交待乙
樂公司開出來的票；系爭三張支票是總公司交給伊，伊透過被上
訴人交給上訴人等語；核與上訴人於第一審陳稱：因為借錢時是
乙樂公司開票給伊，利息也是乙樂公司開票給伊，伊認為沒有問
題就收了等語，大致相符。況上開一百四十萬元匯款，上訴人係
匯入好涼公司設於亞太銀行斗六分行開設之第00000000
00000號帳戶，並非匯入被上訴人之帳戶，上訴人主張借款
人係被上訴人，實難採信。又一般消費借貸之常情，消費借貸利
息之支付，係由借款人支付與貸款人，綜上事證，應認上訴人與
乙樂公司或好涼公司間，存有借款或投資之法律關係，乙樂公司
始開具編號、、之支票予上訴人，上訴人並將上述之一百
四十萬元匯入好涼公司，且由乙樂公司支付利息與上訴人，借款
人並非被上訴人。至於上訴人主張被上訴人向其借貸之第三筆一
百四十萬元，被上訴人除交付編號之支票外，另簽有借據一紙
為證云云。查被上訴人雖不爭執該借據係其所親簽，惟辯稱：該
借據係遭上訴人脅迫所書立，因未拿到錢，所以亦未撤銷脅迫之
意思表示等語。按消費借貸為要物契約，須以金錢或其他代替物
之交付為構成要件，如對於交付之事實有爭執，依民法第四百七
十四條之規定，應由主張已交付之貸與人負舉證責任。查上開借
據未有清償日期、清償方式、利息之約定，與常情有違，且上訴
人迄未證明確有交付被上訴人一百四十萬元借款之事實及兩造就
借貸意思表示互相一致，亦難僅憑上開借據，即認兩造間有該一
百四十萬元之借款債權存在。綜上所述，上訴人未能證明被上訴
人係借款人，其請求被上訴人返還借款，為無理由，其依消費借
貸之法律關係請求被上訴人返還借款二百三十萬元及自起訴狀繕
本送達翌日起至清償日止按年息百分之五計算之利息，不應准許
等詞，爰維持第一審所為上訴人敗訴之判決，駁回其上訴，經核
於法並無不合。上訴論旨，就原審取捨證據及認定事實之職權行
使，指摘原判決不當，求為廢棄，非有理由。
據上論結，本件上訴為無理由。依民事訴訟法第四百八十一條、
第四百四十九條第一項、第七十八條，判決如主文。
中    華    民    國  九十七  年    一    月  二十四  日
                      最高法院民事第六庭
                          審判長法官  朱  建  男
                                法官  顏  南  全
                                法官  黃  義  豐
                                法官  鄭  傑  夫
                                法官  蘇  清  恭
      本件正本證明與原本無異
                                      書  記  官
中    華    民    國  九十七  年    二    月    一    日
                                                      Ｑ


司法院資訊處製作；財團法人民間司法改革基金會備份。
